【裁判字號】    98,訴,2868
【裁判日期】    980914
【裁判案由】    偽造文書等
【裁判全文】
臺灣臺中地方法院刑事判決  98年度訴字第2868號
公  訴  人  臺灣臺中地方法院檢察署檢察官
被      告  丙○○
上列被告因偽造文書等案件，經檢察官提起公訴（98年度偵字第
15915號），被告於本院受命法官行準備程序時，對於犯罪事實
為有罪之陳述，經本院合議庭裁定由受命法官獨任適用簡式審判
程序，判決如下：
    主    文
丙○○犯幫助詐欺取財罪，處有期徒刑參月，如易科罰金，以新
臺幣壹仟元折算壹日；又共同犯偽造公印文罪，處有期徒刑陸月
，如易科罰金，以新臺幣壹仟元折算壹日。扣案偽造之「趙雅玲
」國民身分證及全民健康保險卡各壹張、行動電話000000
0000號門號ＳＩＭ卡壹張，均沒收；又共同犯行使偽造私文
書罪，處有期徒刑陸月，如易科罰金，以新臺幣壹仟元折算壹日
。扣案偽造之「乙○○」國民身分證及全民健康保險卡各壹張、
行動電話0000000000號門號ＳＩＭ卡壹張、三信商銀
北屯簡易分行存款業務總約定書【本行保管聯】及印鑑卡上，偽
簽「乙○○」之署押參枚、印文陸枚、扣案之偽造之「乙○○」
印章貳顆，均沒收。應執行有期徒刑壹年，如易科罰金，以新臺
幣壹仟元折算壹日。扣案偽造之「趙雅玲」、「乙○○」國民身
分證及全民健康保險卡各壹張、行動電話0000000000
號門號、行動電話0000000000號門號之ＳＩＭ卡各壹
張、、三信商銀北屯簡易分行存款業務總約定書【本行保管聯】
及印鑑卡上，偽簽「乙○○」之署押參枚、印文陸枚、扣案之偽
造之「乙○○」印章貳顆，均沒收。
    犯罪事實
一、丙○○明知一般人均得向金融機構申請帳戶使用，無須取得
    他人帳戶始得處理金錢事務，且能預見一般人無故取得他人
    金融帳戶使用之行徑常與財產犯罪之需要密切相關，不自行
    申辦帳戶使用反出價收買他人存摺之人，顯係遂行不法所有
    意圖用以詐騙他人，又對於提供帳戶予他人使用雖不必然引
    發他人萌生犯罪之確信，但仍以縱有人持以犯罪亦不違背其
    本意之不確定故意，而基於幫助詐欺集團向他人詐取財物之
    未必故意，於民國九十八年二月十九日，在臺中市○○○路
    五三號之臺灣中小企業銀行北屯分行（以下簡稱中小企銀北
    屯分行）外，以新臺幣（下同）三千元之代價，將其向中小
    企銀北屯分行申請開立之帳號00000000000號帳
    戶之存摺、提款卡及密碼，出售予真實姓名年籍不詳，綽號
    「小林」之男子，以幫助詐欺集團從事財產犯罪。該詐騙集
    團在收受前開存摺、提款卡及密碼後，隨即基於詐欺取財之
    犯意，於九十八年四月二十一日上午十時三十分許，撥打電
    話予甲○○，詐稱：甲○○之身分證件被盜用，帳戶將被凍
    結，應儘速將帳戶內金錢領出存入指定之帳戶內云云，致使
    甲○○陷於錯誤，遂於同日下午二時許，前往臺北縣蘆洲鄉
    ○○街四二號之臺灣中小企銀蘆洲分行，將現金四十九萬元
    存入丙○○之上開帳戶內，丙○○即以此方式幫助該犯罪集
    團以詐術取得他人財物。嗣因甲○○察覺異狀，始報警循線
    查悉上情。
二、丙○○復於九十八年六月五日，因缺錢花用，遂與綽號「小
    林」之男子另基於行使偽造特種文書之犯意聯絡，約定由丙○○持偽造證件至金融機構開戶，每申請一本帳戶即可獲得
    一千五百元之代價。綽號「小林」之男子先交付三百元予丙○○，交代丙○○先行至照相館拍照，丙○○拍照完畢後，
    再於九十八年六月六日凌晨一時許，將照片電子檔交予另一
    真實姓名年籍不詳之成年男子，該男子並交付000000
    0000號門號ＳＩＭ卡一張予丙○○，供作事後聯絡之用
    。該不詳男子將丙○○照片電子檔交予綽號「小林」之男子
    後，復由「小林」在不詳時、地，以不詳方式偽造其上印有
    「內政部印」之公印文，且換貼丙○○之照片，並分別記載
    「趙雅玲」姓名、國民身分證字號及戶籍地，而偽造「趙雅
    玲」之國民身分證一張完成；同時，再以不詳方式偽造貼有
    丙○○之照片，且分別記載「趙雅玲」姓名、國民身分證字
    號及出生年月日，而偽造屬於特種文書之「趙雅玲」全民健
    康保險卡一張完成，足以生損害於趙雅玲、戶政機關對於身
    份證管理及中央健康保險局對於健保卡資料管理之正確性。
    綽號「小林」之男子再於同年六月十一日凌晨四時許，在臺
    中市○○路與五權路口某處，將上開偽造之「趙雅玲」國民
    身分證及全民健康保險卡交付予丙○○，丙○○取得上開偽
    造之身份證及健保卡後，隨即於九十八年六月十一日，前往
    址設臺中市○○路二三四號二樓之臺安證券內之星展銀行駐
    點，偽稱自己為「趙雅玲」本人而冒用其名義開戶，惟因星
    展銀行員工察覺有異，隨即報警，警方即在上開地點查獲丙○○，並扣得偽造之「趙雅玲」國民身分證、全民健康保險
    卡及0000000000號門號ＳＩＭ卡各一張等物。
三、李芬蓉因上開偽造公印文犯行，經檢察官於九十八年六月十
    一日諭知交保後，丙○○復與綽號「小林」之成年男子，又
    另共同基於偽造公印文、行使偽造特種文書及偽造私文書犯
    意聯絡，先由丙○○交付照片綽號「小林」之成年男子，復
    由「小林」在不詳時、地，以不詳方式偽造其上印有「內政
    部印」之公印文，且換貼丙○○之照片，並分別記載「乙○○」姓名、國民身份證字號及戶籍地，而偽造「乙○○」之
    國民身份證一張完成；同時，再以不詳方式偽造貼有丙○○
    之照片，且分別記載「乙○○」姓名、國民身份證字號及出
    生年月日，而偽造屬於特種文書之「乙○○」全民健康保險
    卡一張完成，足以生損害於乙○○、戶政機關對於身份證管
    理及中央健康保險局對於健保卡資料管理之正確性。綽號「
    小林」之男子再於同年七月六日上午九時許，在臺中市○○
    路某處，將上開偽造之「乙○○」國民身份證及全民健康保
    險卡交付予丙○○，並交付0000000000號門號Ｓ
    ＩＭ卡一張予丙○○，供作事後聯絡之用。丙○○再利用不
    知情之刻印店，偽刻「乙○○」印章二枚，再持上開偽造國
    民身分證及全民健康保險卡，前往址設臺中市○○路○段七
    五一號之三信商業銀行北屯簡易分行（下稱三信商銀北屯簡
    易分行），冒用「乙○○」名義，在三信商銀北屯簡易分行
    存款業務總約定書【本行保管聯】及印鑑卡上，偽簽「乙○○」之署押三枚，再持前揭偽造印章接續蓋用偽造之「乙○○」印文六枚，而偽造用以表示「乙○○」本人向三信商業
    銀行北屯簡易分行申辦金融帳戶意思之私文書，並交付偽造
    之「乙○○」國民身份證及健保卡予行員，作為身份證明而
    行使，而未經乙○○之同意或授權，假冒乙○○名義製作前
    揭開戶文件資料之私文書，其後更持以向不知情之銀行行員
    行使，足生損害於乙○○本人及三信商銀北屯簡易分行對於
    金融帳戶開戶審核管理之正確性。適為行員察覺有異，報警
    處理查獲，並扣得偽造之「乙○○」國民身分證、健保卡及
    0000000000號門號ＳＩＭ卡各一張及偽刻「乙○○」印章二枚之等物。
四、案經臺中市警察局第五分局、第一分局分別報告臺灣臺中地
    方法院檢察署檢察官偵查起訴。
    理    由
壹、程序方面：
    本件被告李芬蓉所犯為死刑、無期徒刑、最輕本刑為三年以
    上有期徒刑以外之罪，且非高等法院管轄第一審之案件，經
    本院合議庭裁定由受命法官行準備程序時，被告就被訴事實
    為有罪之陳述後，復經本院合議庭裁定由受命法官獨任行簡
    式審判程序，是其證據之調查，自不受刑事訴訟法第一百五
    十九條第一項、第一百六十一條之二、第一百六十一條之三
    、第一百六十三條之一及第一百六十四條至第一百七十條規
    定之限制，刑事訴訟法第二百七十三條之一第一項、第二百
    七十九條第二項前段、第二百七十三條之二分別定有明文，
    合先敘明。
貳、實體方面：
一、上揭犯罪事實，業據被告李芬蓉於偵查中及本院審理時均坦
    承不諱，核與證人甲○○、沈義富於警詢證述之情節相符，
    並有臺灣中小企業銀行存款憑條影本二紙。被告所申設之上
    開中小企銀北屯分行開戶基本資料、交易往來明細各一份、
    趙雅玲之補領國民身份證申請書影本二紙、偽造之趙雅玲國
    民身份證及健保卡正反面影本各一紙、三信商銀北屯簡易分
    行存款業務總約定書【本行保管聯】及印鑑卡各一份、扣案
    偽造之「趙雅玲」、「乙○○」國民身份證、全民健康保險
    卡、行動電話0000000000號門號、行動電話00
    00000000號門號之ＳＩＭ卡各一張、偽刻之「乙○○」印章二枚。等在卷足徵。堪認被告之自白與事實相符，
    其罪行應堪認定，本案事證明確，依法應予論科。
二、論罪科刑
  (一)犯罪事實一部分：
    查被告李芬蓉提供帳戶提款卡並告知密碼予他人詐欺犯罪使
    用，雖並未參與上開犯罪之構成要件行為，然其顯係以幫助
    他人犯罪之意思，實行上開犯罪構成要件以外之行為，核其
    所為，係犯刑法第三十條第一項前段、第三百三十九條第一
    項之幫助詐欺取財罪。而被告僅係幫助他人實行詐欺取財罪
    ，為幫助犯，應依刑法第三十條第二項之規定，按詐欺取財
    罪正犯之刑予以減輕。
  (二)犯罪事實二部分：
    按刑法第二百十二條所謂「其他相類之證書、介紹書」，係
    指與關於品行、能力、服務之證書、介紹書相類似之文書而
    言，如其具有公文書之性質，則依特別法優於普通法之原則
    ，尚無適用同法第二百十一條而論以偽造公文書之餘地（最
    高法院九十年度臺上字第六六二八號判決參照）。再偽造國
    民身分證，如有偽造公印文之行為，仍應構成刑法第二百十
    八條第一項之偽造公印文之罪（最高法院九十七年度臺非字
    第三二八號裁判意旨）。公訴人雖認偽造國民身分證，需偽
    造「內政部印」之公印文，否則無法完成偽造之證件，認偽
    造公印文部分應屬偽造國民身分證之階段行為，不另論罪，
    顯有誤會，附此敘明。是關於被告李芬蓉偽造「趙雅玲」國
    民身分證持以行使之犯行，係犯戶籍法第七十五條第二項、
    第一項之行使偽造國民身分證罪，於上開國民身分證上偽造
    「內政部印」之公印文，係犯刑法第二百十八條第一項之偽
    造公印文罪；偽造「趙雅玲」全民健康保險卡並持以行使，
    係犯刑法第二百十六條、第二百十二條之行使偽造特種文書
    罪。又被告偽造上述國民身分證及國民健康保險卡之特種文
    書於嗣後持以行使，偽造之低度行為皆為行使之高度行為所
    吸收，均不另論罪。被告李芬蓉與綽號「小林」之成年男子
    間，就行使偽造國民身份證及變造特種文書犯行間，有犯意
    之聯絡及行為之分擔，均為正犯。再，被告李芬蓉偽造國民
    身份證因必須偽造「內政部印」之公印文，否則無法完成偽
    造之證件，且被告為供人行使之用而同時偽造「趙雅玲」之
    國民身分證與變造「趙雅玲」之健保卡，為一行為觸犯二罪
    名，為想像競合犯，應從一重之偽造公印文處斷。
  (三)犯罪事實三部分：
    又按刑法上偽造文書罪章所指之文書，除必須具備有體性、
    文字性、持續性、意思性等要件外，尚必須存有足以表彰一
    定之制作名義人時，該等記載方可認為係文書，否則若僅為
    表彰某人簽名意思之署名或簽押，並不具有表彰一定制作名
    義人存在，該等記載即無從認為係刑法上之文書，而只能認
    為係單純之署押，是按簽他人姓名並按指印，該指印同為代
    表該被冒用者之姓名，作用及效力與署押無異，亦屬署押之
    一種；又刑法上之偽造署押罪，係指單純偽造簽名、捺印或
    以其他符號代簽名而言，若在制式之書類上偽造他人簽名，
    已為一定意思表示，具有申請書或收據等類之性質者，則係
    犯偽造文書罪，而該偽造署押為偽造私文書之部分行為，即
    不另論罪。是被告先偽造「乙○○」印章，再至三信商銀北
    屯簡易分行申辦「乙○○」上述帳戶存摺，以偽造存款業務
    總約定書、銀行留存印鑑卡欄等私文書，於其上接續偽造「
    乙○○」之署押及印文，再將存款業總約定書、銀行留存印
    鑑卡交付銀行承辦行員行使，核被告李芬蓉於犯罪事實三所
    為，係犯刑法第二百十八條之偽造公印文罪、第二百十六條
    、第二百十二條之行使偽造特種文書罪、戶籍法第七十五條
    第二項、第一項之行使偽造身分證罪及犯刑法第二百十六條
    、第二百十條之行使偽造私文書罪。被告李芬蓉偽造「乙○○」之印章係偽造私文書之預備行為，另偽造「乙○○」之
    印文為偽造私文書之部分行為，應為偽造私文書之行為所吸
    收（最高法院三十年上字第三二三二號判例）。又偽造「乙○○」署押及印文之部分，係偽造私文書之階段行為，偽造
    上開私文書後復將存款業務往來申請約定書、銀行留存印鑑
    卡交付銀行行員行使，偽造之低度行為應為行使之高度行為
    所吸收，亦均不另論罪。再被告李芬蓉與綽號「小林」之成
    年男子間，就行使偽造國民身份證及變造特種文書犯、行使
    偽造私文書行間，有犯意之聯絡及行為之分擔，均為正犯再
    被告先後以接續之實質上一行為而偽造公印文、行使偽造之
    特種文書、偽造私文書（全民健康保險證、國民身份證、「
    內政部印」公印文、存款業務往來申請約定書、銀行留存印
    鑑卡之私文書），為想像競合犯，應依刑法第五十五條前段
    之規定，應從一重依行使偽造私文書罪處斷（按偽造公印文
    與行使偽造私文書罪之法定本刑均為五年以下有期徒刑之罪
    ，而因被告共同偽造公印文於上述國民身份證後，持至上述
    銀行辦理上述帳戶，依客觀犯罪情狀，自以行使偽造私文書
    罪重於偽造公印文罪）（最高法院九十七年度臺上字第一八
    八０號判決參照）。
  (四)被告李芬蓉所犯上開之幫助詐欺取財罪、偽造公印文罪、行
    使偽造私文書罪等三罪間，犯意各別，行為互殊，應予分論
    併罰。爰審酌被告李芬蓉因一時失慮而出售帳戶，另又聽從
    他人指示，提供照片製作不實身分證、健保卡並持以行使，
    雖其所偽造之國民身分證及健保卡乃一般日常生活辨識身分
    之重要證件，所為已危害戶政機關對戶籍管理、全民健康保
    險局對保險事項管理，暨星展銀行、三信商業銀行北屯簡易
    分行對存款帳戶管理之正確性，並損及被害人趙雅玲、乙○○之權益，復使詐欺集團主要成員易於隱匿，情節非輕，考
    量被告事後坦承上情，且於犯罪事實一僅為幫助犯及在犯罪
    事實二、三中，在該詐欺集團內屬受支配角色，並非主要成
    員，事後未賠償被害人損害，暨其實際獲利不高等一切情狀
    ，分別量處以如主文所示之刑，並定其應執行之刑及依大法
    官會議釋字第六六二號解釋意旨，併諭知易科罰金之折算標
    準，以示懲儆。
  (五)扣案之偽造之「趙雅玲」、「乙○○」國民身分證、健保卡
    各一張、行動電話0000000000號門號、行動電話
    0000000000號門號之ＳＩＭ卡各一張，為被告或
    共犯所有，業據被告供承在卷，爰依刑法第三十八條第一項
    第二款之規定，宣告沒收。另被告持以行使之偽造之三信商
    銀北屯簡易分行存款業務總約定書【本行保管聯】及印鑑卡
    各一份，均為被告行使偽造私文書所用之物，然既經被告持
    以行使，而交付銀行收執，已非屬被告所有之物，非本院應
    義務沒收之物。惟上開文件上偽造之「乙○○」印文六枚及
    署押三枚，仍應依刑法第二百十九條之規定沒收。又扣案偽
    造之「乙○○」印章二顆，不問屬於犯人與否，均應依刑法
    第二百十九條規定沒收。又扣案之偽造之「趙雅玲」、「乙○○」國民身分證上之「內政部印」公印文，因上開國民身
    分證業已宣告沒收，爰不再重複為沒收之宣告（最高法院六
    十三年臺上字第二七七○號判例參照），附此敘明。
據上論斷，應依刑事訴訟法第二百七十三條之一第一項、第二百
九十九條第一項前段，戶籍法第七十五條第二項、第一項，刑法
第十一條、第二十八條、第三十條第一項、第二項、第三百三十
九條第一項、第二百十八條、第二百十六條、第二百十二條、第
二百十條、第五十五條、第四十一條第一項前段、第五十一條第
五款、第三十八條第一項第二款、第二百十九條，刑法施行法第
一條之一，判決如主文。
本案經檢察官丁○○到庭執行職務。
中    華    民    國    98    年    9     月    14    日
              刑事第十八庭  法  官  張清洲
以上正本證明與原本無異。
如不服本判決，應於收送達後十日內向本院提出上訴書狀（應敘
述具體理由並附繕本），上訴於臺灣高等法院臺中分院。
上訴書狀如未敘述理由，應於上訴期間屆滿後二十日內補提理由
書於本院。
                            書記官  詹東益
中    華    民    國    98    年    9     月    14    日
附錄論罪科刑法條
中華民國刑法第30條
（幫助犯及其處罰）
幫助他人實行犯罪行為者，為幫助犯。雖他人不知幫助之情者，
亦同。
幫助犯之處罰，得按正犯之刑減輕之。
中華民國刑法第339條
（普通詐欺罪）
意圖為自己或第三人不法之所有，以詐術使人將本人或第三人之
物交付者，處5年以下有期徒刑、拘役或科或併科1千元以下罰金
。
以前項方法得財產上不法之利益或使第三人得之者，亦同。
前二項之未遂犯罰之。
中華民國刑法第216條
（行使偽造變造或登載不實之文書罪）
行使第210條至第215條之文書者，依偽造、變造文書或登載不實
事項或使登載不實事項之規定處斷。
中華民國刑法第210條
（偽造變造私文書罪）
偽造、變造私文書，足以生損害於公眾或他人者，處5年以下有
期徒刑。
中華民國刑法第212條
（偽造變造特種文書罪）
偽造、變造護照、旅券、免許證、特許證及關於品行、能力服務
或其他相類之證書、介紹書，足以生損害於公眾或他人者，處1
年以下有期徒刑、拘役或3百元以下罰金。
中華民國刑法第218條
（偽造盜用公印或公印文罪）
偽造公印或公印文者，處 5 年以下有期徒刑。
盜用公印或公印文足以生損害於公眾或他人者，亦同。
戶籍法第75條：
意圖供冒用身份使用，而偽造、變造國民身份證，足以生損害於
公眾或他人者，處五年以下有期徒刑、拘役或科或併科新臺幣五
十萬元以下罰金。
行使前項偽造、變造之國民身份證者，亦同。
將國民身份證交付他人，以供冒名使用，或冒用身份而使用他人
交付或遺失之國民身份證，足以生損害於公眾或他人者，處三年
以下有期徒刑、拘役或科或併科新臺幣三十萬元以下罰金。


司法院資訊處製作；財團法人民間司法改革基金會備份。
